【裁判字號】    92,判,941
【裁判日期】    920717
【裁判案由】    地價稅
【裁判全文】
最  高  行  政  法  院  判  決                    九十二年度判字第九四一號
    上  訴  人  財團法人台東縣私立台東仁愛之家
    代  表  人  甲 ○
    訴訟代理人  乙○○
    被 上訴 人  臺東縣稅捐稽徵處
    代  表  人  丙○○
右當事人間因地價稅事件，上訴人不服中華民國九十一年五月九日高雄高等行政法院
九十一年度訴字第一四九號判決，提起上訴。本院判決如左：
    主  文
原判決廢棄，發回高雄高等行政法院。
    理  由
本件上訴人主張：上訴人所有系爭坐落臺東市○○段第七六一、七六一之一、七六二
、七六二之一、七六二之二、七六二之三、七六三、七六三之一、七六三之二、七六
四、七六四之一、七六五、七六六、七六七、七六八、七六九、七六九之一、七七○
、七七○之一地號等十九筆土地，其中第七六二、七六二之一、七六二之二、七六二
之三、七六三、七六三之一、七六三之二、七六六、七六八、七六九、七六九之一、
七七○、七七○之一地號等十三筆土地因屬慈善事業本身用地，符合土地稅減免規則
第八條第一項第五款規定，早年經被上訴人核定免徵地價稅；另第七六一、七六一之
一地號二筆土地為農業用地課徵田賦，其餘第七六四、七六四之一、七六五及七六七
地號等四筆土地則按一般稅率課徵地價稅。嗣被上訴人於八十九間實施抽查作業，經
派員勘查，發現上訴人所有上開土地其中第七六一、七六一之一、七六二、七六二之
一、七六二之二、七六二之三、七六三、七六三之一、七六三之二、七六四、七六四
之一、七六五、七六六地號等十三筆土地供「新生汽車駕駛人訓練班」營業使用，非
供上訴人本身慈善事業使用，原核准減免地價稅之原因消滅，遂依前揭規則第三十一
條規定撤銷第七六二、七六二之一、七六二之二、七六二之三、七六三、七六三之一
、七六三之二及七六六地號等八筆土地之地價稅減免，並於八十九年當期恢復課徵第
七六二、七六三及七六六地號三筆土地之地價稅，且將原課徵田賦之第七六一、七六
一之一地號二筆土地改課地價稅，連同原本課徵地價稅之第七六四、七六四之一、七
六五、七六七地號四筆土地，發單核課上訴人八十九年地價稅為新台幣（下同）一二
九、一三八元。上訴人不服上開核定稅額，申經復查及訴願，均遭駁回，提起行政訴
訟，亦遭原審法院九十年度訴字第一六九八號判決駁回在案。嗣被上訴人另依土地稅
減免規則第三十條及稅捐稽徵法第二十一條第一項第二款及第二項規定，按土地稅法
第十五條、第十六條暨同法施行細則第五條規定，就前開漏未計入地價稅之豐航段第
七六一之一、七六二之一、七六二之二、七六二之三、七六三之一、七六三之二地號
等六筆土地重行核算上訴人八十五年至八十九年應納地價稅額，並追補各年期地價稅
。惟查上訴人提供臺東市○○段七六一、七六一之一、七六二、七六二之一、七六二
之二、七六二之三、七六三、七六三之一、七六三之二、七六四、七六四之一、七六
五、七六六地號等十三筆土地（以下稱七六一等十三筆土地）與「新生汽車駕駛人訓
練班」使用獲有收益，且全部收益係直接用於本事業，應符合土地稅減免規則第八條
第二項規定之免稅要件，且該條所稱「專案報請減免」者，按同條第一項第五款末段
、土地法第一百九十五條及財政部九十年九月七日台財稅第○九○○四五四一二八號
函釋意旨暨內政部於八十五年六月二十二日邀集各相關單位召開「研商財團法人老人
扶、療養機構，免徵房屋稅及地價稅會議」會議記錄，係指直接由主管稽徵機關由其
上級機關報請核准之謂，被上訴人自應依該條規定專案報請上級機關核准減免上開土
地之地價稅。又上訴人為不服被上訴人前核定八十九年地價稅申請復查時，被上訴人
曾發函調閱上訴人八十八年及八十九年帳簿憑證，茲被上訴人不就實體審核其是否符
合土地稅減免規則第八條第二項之免稅規定，反以上訴人未依法申請減免，程序有瑕
疵等作為補稅之理由，剝奪上訴人法定減免權益，顯非適法。且地價稅為典型之底冊
稅，應由被上訴人逕行查定稅額並發單課徵，並非由上訴人自行申報繳納，是則本件
上訴人實無應申請減免而未申請減免之情事，被上訴人自不得據以撤銷減免其地價稅
。另上訴人原經核准減免之土地，被上訴人應逕依土地稅減免規則第二十二條但書所
列第十一款之規定核定繼續減免，毋庸再由上訴人提出申請，且系爭土地自民國六十
五年起出租予「新生汽車駕駛人訓練班」，迄今長達二十三年，被上訴人仍每年依土
地稅減免規則第二十二條但書第十一款規定逕行核定減免，上訴人未曾逐年提出申請
，唯獨八十九年度被上訴人竟以其未申請減免為藉口予以撤銷減免，且事先全無釋明
告知上訴人令其知所適從，有違行政程序法第一百零二條之規定，請為原判決廢棄，
訴願及原處分均撤銷之判決。
被上訴人則以：查系爭豐航段七六一等十九筆土地經被上訴人依土地稅減免規則第三
十一條第一項規定派員實施抽查後，查得其中七六一等十三筆土地係供「新生汽車駕
駛人訓練班」使用，非供上訴人本身事業之用，上訴人亦坦承上開土地於民國六十五
年起即供「新生汽車駕駛人訓練班」使用不諱，復有「新生汽車駕駛人訓練班」出示
之九十年一月八日東新字第一號函陳述可按，則該七六二、七六二之一、七六二之二
、七六二之三、七六三、七六三之一、七六三之二、七六四、七六四之一、七六五、
七六六地號等十一筆土地即與土地稅減免規則第八條第一項第五款規定免徵地價稅之
要件未合，自不得免徵地價稅。又其中七六一及七六一之一地號二筆土地原係課徵田
賦，現既未作農業用地使用，亦與土地稅法第二十二條第一項所列各款規定課徵田賦
之要件不符，自亦不得繼續課徵田賦。再查原經被上訴人核准依土地稅減免規則第八
條第一項規定免徵地價稅之七六二等八筆土地，其原核准減免之原因既於民國六十五
年起即不存在，上訴人自應依土地稅減免規則第二十九條規定，於減免地價稅原因事
實消滅後三十日內向被上訴人申報恢復徵收；設若上開土地係出租「新生汽車駕駛人
訓練班」使用而獲有收益，且核收益係直接用於本事業，如符合土地稅減免規則第八
條第二項規定之免稅要件者，上訴人亦應依同規則第二十二條及第二十四條規定，檢
具相關證明文件專案報請主管稽徵機關核定減免，始符合法定之程序。惟上訴人既未
報請被上訴人恢復課徵前開八筆土地之地價稅，亦未申請依同規則第八條第二項規定
免徵地價稅，故被上訴人嗣於八十九年間依土地稅減免規則第三十一條實施抽查，查
得上開土地並未按原申請減免原因使用，遂依同條第一項第一款暨同條第二項規定，
撤銷前開七六二地號等八筆土地地價稅之減免，另將原課徵田賦之七六一及七六一之
一號地號土地改課地價稅，認事用法，俱無違誤。另查納稅義務人欲享有減免地價稅
之優惠，須其土地合於該規則所定之減免標準，並依該規則所定之程序向主管稽徵機
關申請核准者始得為之，既為土地稅減免規則第六條所明定，則同規則第八條第二項
規定所稱「專案報請減免」者，自亦指私立社會救濟慈善事業應依同規則第二十二條
及第二十四條規定之程序，檢具相關證明文件向主管稽徵機關申報，以憑專案核定減
免之謂，法意甚明。至財政部九十年九月七日臺財稅第○九○○四五四一二八號函釋
意旨是在闡明土地稅減免規則第八條第一項第五款但書規定之地價稅得專案報請減免
之核定機關，應為直轄市主管機關、縣（市）政府，至於究應何人向主管機關專案報
請核免，非在其函釋範圍之內。另內政部於八十五年六月廿二日邀集各相關單位召開
「研商財團法人老人扶、療養機構，免徵房屋稅及地價稅會議」會議記錄，其中議決
二有關地價稅部分，亦僅是就老人福利機構有收益之土地，其地價稅可否適用土地稅
減免規則第八條第二項規定專案報請減免而做說明，此與究應何人向主管機關專案報
請核免無涉。又上訴人如欲適用土地稅減免規則第八條第二項規定免徵地價稅，應依
同規則第二十二條及第二十四條所定程序專案報請被上訴人核定減免，始得為之，既
已如前述，本件上訴人始終未曾專案報請被上訴人核定減免，即不符法定之減免程序
，依土地稅減免規則第六條規定之意旨，即不得享有免徵地價稅之優惠。職是之故，
從其申請復查八十九年地價稅時曾提供帳證資料，被上訴人亦無加以審核之必要，是
上訴人指摘被上訴人未就實體審查其是否符合免稅規定，顯非適法云云一節，即非的
論。另按土地稅減免規則第二十二條但書第十一款規定，該條所為之規定應僅適用於
得由稽徵機關逕依通報資料核定減免地價稅，且定有減免年限之特殊案件，茲查本件
既非被上訴人得逕依相關機關通報之資料核定減免並設有減免年限之案件，即無該條
文之適用，從而，上訴人主張被上訴人應逕依土地稅減免規則第二十二條但書第十一
款之規定核定繼續減免等語，自無可取。次依土地稅減免規則第二十一條規定可知主
管稽徵機關對於地價稅之相關減免規定，僅負向納稅義務人公告之義務，並無個別通
知之義務。經查被上訴人每年均依前開規定於開徵六十日前，將減免有關規定及其申
請公告於報紙及被上訴人、各鄉鎮市公所及村里幹事辦公室公告欄，應已善盡告知納
稅義務人之責任。且行政處分根據之事實，客觀上足以確認者，行政機關亦得不給予
人民陳述意見之機會，行政程序法第一百零三條第五款亦有明文規定。本件上訴人所
有之上揭土地，原核准減免地價稅原因業已消滅，其客觀上明白而足以確認，是被上
訴人撤銷其減免之前，雖未給予上訴人陳述意見之機會，在程序上亦尚不違法。至於
上訴人引述臺東縣政府九十一年一月廿九日府社福字第○九一○○一七五一六號函暨
財政部九十一年三月十八日台稅三發字第○九一○五二二九四號函認為被上訴人已本
於職權就實體徵免關鍵著手進行調查中乙節，均與本案無關，上訴為無理由，請判決
予以駁回等語，作為抗辯。
本件上訴人所有坐落台東市○○段第七六二、七六二之一、七六二之二、七六二之三
、七六三、七六三之一、七六三之二、七六六、七六八、七六九、七六九之一、七七
○、七七○之一地號等十三筆土地因屬慈善事業本身用地，符合土地稅減免規則第八
條第一項第五款規定，早年經被上訴人核定免徵地價稅；另第七六一、七六一之一地
號二筆土地為農業用地課徵田賦，其餘第七六四、七六四之一、七六五及七六七地號
等四筆土地則按一般稅率課徵地價稅。嗣被上訴人於八十九間實施抽查作業，經派員
勘查，發現上訴人所有上開土地其中第七六一、七六一之一、七六二、七六二之一、
七六二之二、七六二之三、七六三、七六三之一、七六三之二、七六四、七六四之一
、七六五、七六六地號等十三筆土地供「新生汽車駕駛人訓練班」營業使用，非供上
訴人本身慈善事業使用，原核准減免地價稅之原因消滅，乃依前揭規則第三十一條規
定撤銷第七六二、七六二之一、七六二之二、七六二之三、七六三、七六三之一、七
六三之二及七六六地號等八筆土地之地價稅減免，並於八十九年當期恢復課徵第七六
二、七六三及七六六地號三筆土地之地價稅，且將原課徵田賦之第七六一、七六一之
一地號二筆土地改課地價稅，連同原本課徵地價稅之第七六四、七六四之一、七六五
、七六七地號四筆土地，乃發單核課上訴人八十九年地價稅為一二九、一三八元。上
訴人不服上開核定稅額，申經復查及訴願，均遭駁回，提起行政訴訟，亦遭駁回。嗣
被上訴人發現原核定課徵上訴人八十九年應納地價稅時，因漏未將豐航段第七六一之
一、七六二之一、七六二之二、七六二之三、七六三之一、七六三之二地號等六筆土
地（應課徵地價稅之土地共十四筆）計入地價總額，致當年應納稅額短計，乃另依土
地稅減免規則第三十條及稅捐稽徵法第二十一條第一項第二款及第二項規定，按土地
稅法第十五條、第十六條暨同法施行細則第五條規定，就前開漏未計入地價稅之豐航
段第七六一之一地號等六筆土地重行核算上訴人八十五年至八十九年應納地價稅額，
並追補各年期地價稅分別為一五三、一八八元、一六二、一一○元、一三八、三四四
元、一八三、三四四元及八六、九八五元，原審斟酌調查證據之結果，以上訴人所有
系爭十九筆土地中既經被上訴人於八十九年間派員勘查發現上訴人所有上開土地其中
第七六一、七六一之一、七六二、七六二之一、七六二之二、七六二之三、七六三、
七六三之一、七六三之二、七六四、七六四之一、七六五、七六六地號等十三筆土地
供「新生汽車駕駛人訓練班」營業使用，其不符合土地稅減免規則第八條第一項第五
款規定減免地價稅或田賦之要件甚明，從而原核准減免地價稅及課徵田賦之原因即屬
消滅，則被上訴人依土地稅減免規則第三十一條規定撤銷第七六二、七六二之一、七
六二之二、七六二之三、七六三、七六三之一、七六三之二及七六六地號等八筆土地
之地價稅減免，並於八十九年當期恢復課徵地價稅，且將原課徵田賦之第七六一、七
六一之一地號二筆土地改課地價稅，依法洵無不合，亦符合租稅公平原則。另有關土
地地價稅或田賦之減免，依土地稅減免規則第二十二條及第二十四條規定可知，私有
土地若具備減免地價稅或田賦之要件者，自須由土地所有權人造具清冊並檢同有關證
明文件向稽徵機關於法定期限內提出申請，始得享受該租稅優惠。準此，土地稅減免
規則第八條第二項規定所稱「專案報請減免」者，自亦係指私立社會救濟慈善事業之
土地所有權人應依前揭減免規則第二十二條及第二十四條規定，檢具相關證明文件向
主管稽徵機關申報，以憑專案核定減免之謂。本件上訴人就上開系爭土地未曾專案報
請被上訴人核定減免亦不諱言，則依土地稅減免規則第六條規定之意旨，即不得享有
免徵地價稅之優惠，被上訴人就該系爭土地核課地價稅，並無不合。又土地減免規則
第二十二條第十一款所指得由稽徵機關逕依通報資料核定減免地價稅或田賦者，應僅
限於核准有案，且定有減免年限之情形，始有適用。茲查上訴人所有系爭土地經減免
地價稅者，並未設有減免年限，自無上開條款之適用。其次，「減免地價稅或田賦原
因事實有變更或消滅時，土地權利人或管理人，應於三十日內向直轄市、縣（市）主
管稽徵機關申報恢復徵收」為土地稅減免規則第二十九條所明定。惟上訴人並未依上
開規定自行向被上訴人申請恢復課徵或免徵地價稅，已屬違法，嗣後被上訴人依同規
則第三十一條第一項規定辦理抽查時，因發現系爭土地未依原申請減免原因使用，乃
依同條第一項第一款規定撤銷第七六二、七六二之一、七六二之二、七六二之三、七
六三、七六三之一、七六三之二及七六六地號等八筆土地之地價稅減免，是則被上訴
人所為撤銷減免之處分，乃係可歸責於上訴人之事由所致，況上訴人亦無可資信賴之
具體事實，從而上訴人主張被上訴人違反信賴保護原則云云，亦不足為採，乃駁回上
訴人在原審之訴，固非無見。
惟查上訴人在原審迭稱：其原經核准減免之系爭土地，被上訴人應逕依土地稅減免規
則第二十二條但書所列第十一款之規定核定繼續減免，毋庸再由上訴人提出申請，且
系爭土地自六十五年起出租予「新生汽車駕駛人訓練班」，迄今長達二十三年，被上
訴人仍每年依土地稅減免規則第二十二條但書第十一款規定逕行核定減免，伊未曾逐
年提出申請，唯獨八十九年度被上訴人竟以其未申請減免為藉口予以撤銷減免，且事
先全無釋明告知，令其無所適從，有違信賴保護，況其將系爭豐航段第七六一地號等
十三筆土地提供予「新生汽車駕駛人訓練班」使用而獲有收益，全部收益係直接用於
本事業，符合土地稅減免規則第八條第二項規定之免稅要件等語。按私立社會救濟慈
善各事業，其有收益之土地，而將全部收益直接用於各該事業者，其地價稅或田賦得
專案報請減免；又經核准減免有案之土地，於減免年限屆滿，由稽徵機關查明其減免
原因仍存在，並准予繼續減免者，免由土地所有權人或典權人申請減免，為同規則第
八條第二項前段、第二十二條第十一款所明定。是以系爭土地有無經專案報請減免而
其年限已否屆滿等，雖為免徵地價稅或田賦之事由，惟本件系爭土地遠自六十五年起
即出租予「新生汽車駕駛人訓練班」，迄今長達二十三年之久，此為兩造不爭之事實
，如上訴人所稱其將全部收益（租金）直接用於各該事業屬實，原已合於土地稅減免
規則第八條第二項規定之免稅要件，至其於六十五年間申請被上訴人依同規則第八條
第一項第五款核定免徵地價稅，適用之減免法令容有錯誤，核係被上訴人疏於審查所
致，非不可更正所應適用之減免法令，實無著由上訴人另依同減免規則第八條第二項
再予申請。查上訴人有無因出租而未將收益用予該事業，即尚待查明。上訴意旨執此
指摘原判決違法，為有理由，應由本院廢棄並發回原審更為審理，期臻妥適。至原法
院九十年度訴字第一六九八號判決，駁回上訴人就其餘撤銷地價稅減免之訴部分，業
經本院九十二年六月二十七日以九十二年度判字第八四六號判決發回審理在案，附此
明。
據上論結，本件上訴為有理由，依行政訴訟法第二百五十六條第一項、第二百六十條
第一項，判決如主文。
中    華    民    國    九十二      年      七        月     十七       日
                    最 高 行 政 法 院  第 三 庭
                                審 判 長 法  官      葉  振  權
                                         法  官      林  茂  權
                                         法  官      吳  錦  龍
                                         法  官      劉  鑫  楨
                                         法  官      吳  明  鴻
右  正  本  證  明  與  原  本  無  異
                                         法院書記官  莊  俊  亨
中    華    民    國    九十二      年      七        月      十七      日


司法院資訊處製作；財團法人民間司法改革基金會備份。
